【裁判字號】    91,易,1028
【裁判日期】    920306
【裁判案由】    違反國家安全法
【裁判全文】
臺灣屏東地方法院刑事判決                        九十一年度易字第一二八號
    公  訴  人  臺灣屏東地方法院檢察署檢察官
    被      告  癸○○
                戊○○
                己○○
                丙○○
                庚○○
                乙○○
                壬○○
                辛○○
                甲○○○○
    右八人共同
    選任辯護人  方春意
右列被告因違反國家安全法案件，經檢察官提起公訴（九十一年度偵字第一四三三號
），本院判決如左：
     主  文
被告癸○○、戊○○、己○○、丙○○、庚○○、乙○○、辛○○、壬○○、甲○○○○均無罪。
     理  由
一、公訴意旨略以：被告癸○○（未領有娛樂漁船執照）於民國九十一年三月二日上
    午九時四十分許，駕駛屏東籍ＣＴＲＰＴ─０九六八號船筏，經屏東縣恆春鎮潭
    子灣安檢站（下稱潭子灣安檢站）報關出港捕魚後，明知作業漁船不能做娛樂用
    ，竟未經許可，基於逃避檢查之犯意聯絡，駕駛上開船筏至潭子灣港港口海域等
    候，接載事先約定亦未經許可自上開安檢站旁海岸礁岩游泳出港之被告戊○○、
    己○○、丙○○、庚○○、乙○○、辛○○、壬○○、甲○○○○八人上船出港
    至屏東縣恆春南灣外海潛水觀賞海底世界，嗣於九十一年三月二日中午十二時三
    十分許，在屏東縣恆春鎮南灣外海０．六八浬處（未逾領海之十二海浬界限）為
    行政院海岸巡防署海洋巡防總局第十四（恆春）海巡隊（下稱海巡署第十四海巡
    隊）查獲，因認被告違反國家安全法第四條第一項第三款規定，涉犯國家安全法
    第六條第二項罪嫌等語。
二、公訴人認被告九人涉犯前揭罪嫌，無非係以被告九人未主動報關由被告癸○○搭
    載被告戊○○等八人出港，違反國家安全法第四條及該法施行細則第二十三條規
    定之主動報關接受檢查之義務；且被告九人故意約定在安檢所外礁岩搭載被告戊○○等九人上船，顯然以不作為方式逃避檢查；又被告九人均有多年捕魚及潛水
    經驗，何以不知須報關始能出港等，為其論據。
三、訊據被告癸○○對於其於九十一年三月二日上午九時四十分許，獨自駕駛屏東籍
    ＣＴＲＰＴ─０九六八號船筏，經潭子灣安檢站報關出港，而於同日中午十二時
    三十分許在屏東縣恆春鎮南灣外海０．六八浬處為警查獲，其時前開船筏上有被
    告戊○○等八人等情均坦承不諱；而被告戊○○等八人對於該日其等未報關出海
    ，於該日中午十二時三十分許在屏東縣恆春鎮南灣外海０．六八為警查獲時，其
    等均在前開船筏上之事實，亦均不否認。惟被告癸○○辯稱：其並未逃避檢查，
    被告戊○○等八人並非搭乘其前開船筏出港，而係自行潛水出海，至為警查獲地
    點始上其船筏休息等語；而被告戊○○亦辯稱：其等並未逃避檢查，係自行岸潛
    出海，並非船潛，不需要亦未搭船出海，而係在查獲地點處登上前開船筏休息等
    語；被告己○○、丙○○、庚○○、乙○○、辛○○、壬○○、甲○○○○均辯
    稱：並未逃避檢查等語。
四、按犯罪事實應依證據認定之，無證據不得推定其犯罪事實；又不能證明被告犯罪
    者，應諭知無罪之判決，刑事訴訟法第一百五十四條、第三百零一條第一項分別
    定有明文。又認定不利於被告之事實，須依積極證據，苟積極證據不足為不利於
    被告事實之認定時，即應為有利於被告之認定，更不必有何有利之證據（最高法
    院三十年上字第八一六號判例參照）。另事實之認定，應憑證據，如未能發現相
    當證據，或證據不足以證明，自不得以推測或擬制之方法，以為裁判基礎（最高
    法院四十年台上字第八六號判例參照）。而認定犯罪事實所憑之證據，雖不以直
    接證據為限，間接證據亦包括在內；然而無論直接或間接證據，其為訴訟上之證
    明，須於通常一般之人均不致有所懷疑，而得確信其為真實之程度者，始得據為
    有罪之認定，倘其證明尚未達到此一程度，而有合理之懷疑存在，無從使事實審
    法院得有罪之確信時，即無由為不利被告之認定（最高法院七十六年度台上字第
    四九八六號判例參照）。經查：
（一）被告癸○○供承：其於九十一年三月二日上午九時四十分許，獨自駕駛屏東籍
      ＣＴＲＰＴ─０九六八號船筏，經潭子灣安檢站報關出港，而於同日中午十二
      時三十分許在屏東縣恆春鎮南灣外海０．六八浬為警查獲時，有被告戊○○等
      八人在其船筏上等語；核與被告戊○○於警訊、偵查供稱：其等該日確實未向
      漁港安檢單位申報出海，於該日中午十二時三十分許為警查獲時地，在前開船
      筏上休息等語相符（見警卷第二至十九頁、偵查卷九十一年三月二十日調查筆
      錄），且於本院審理中亦不否認上情（見本院卷第三九至四四頁）；復與證人
      即該日查獲之海巡署第十四海巡隊隊員丁○○證述查獲情事一致（見偵查卷九
      十一年三月二十日訊問筆錄、本院卷第四一頁）；且有卷附之潭子灣安檢站出
      港簽證（其上記載三月二日九十四十分，被告癸○○所屬船筏申報船員人數一
      人出港等，見警卷第二九頁）及檢查紀錄表（其上記載九十一年三月二日十二
      時三十分在屏東縣恆春鎮南灣外海○‧六八海浬處前開船筏上查獲被告九人，
      見警卷第三一頁）可資佐證，是被告癸○○於該日九時四十分駕駛前開船筏經
      潭子安檢站申請報關出港，而被告戊○○等八人未申請報關出港，但於為警查
      獲時地在前開船筏上等情，堪認屬實。
（二）被告癸○○始終供稱：被告戊○○等八人係自行潛水出海，僅在為警查獲處登
      上船筏休息等語；與被告戊○○等八人迭予辯稱：其等係岸潛出海，且有海底
      攝影，在為警查獲處登上船筏休息等語，核無二致；而證人丁○○證稱查獲當
      時，被告癸○○表示他們是潛水，其在此等他們，其餘八人則稱與被告癸○○
      約在港外的某處一起上船，再開至查獲處，並非自港裡開出來，當時船筏上有
      攝影器材等語（見本院卷第四二頁）及卷附照片四幀（船筏上之被告均著有潛
      水裝備等，見警卷第四一至四二頁），與被告上開所辯亦均相符；則被告戊○○等八人係自行潛水出港，再於港外某處登上前開船筏等情，洵堪認定。
（三）再徵諸證人丁○○證稱：「（問：他如申報捕魚出港，看見他載遊客，是否可
      以叫他回來檢查？）他的出港目的不符，要再檢查。（問：當時有無阻止他這
      樣不行，他又強行出港？）他已經在外海，未經過我們阻止。‧‧（問：遊客
      在海邊游泳是否要報關？）不要，但如坐人家船，那要報關。」（見偵查卷九
      十一年四月八日訊問筆錄）及「‧‧有發現一艘膠筏，即屏東籍ＣＴＲＰＴ○
      九六八船筏，大約是在南灣外海○．六海哩處的珊瑚保護區，我們發現被告戊○○、己○○、丙○○、庚○○、乙○○、壬○○、甲○○○○、辛○○都在
      被告癸○○的膠筏上面休息，‧‧後來把他們帶到我們隊部作筆錄，這些筆錄
      都是他們自己陳述的。（問：警訊卷中的檢查紀錄表是否當天製作的？）當天
      在船上做的。」（見本院卷第四一至四二頁）等語，足見被告九人為警查獲時
      ，尚屬配合盤查，亦無抗拒或逃避之行為。證人丁○○雖證稱：被告戊○○等
      八人曾稱係約在港外的某處一起上船，船再開至查獲處等語（見本院卷第四一
      頁），惟被告九人堅決否認係在安檢所附近登船，辯稱係潛水至外海始登船等
      語，且查無證據足證被告戊○○等八人係在安檢所附近海域登船，故不能據此
      逕認被告戊○○等八人確係在安檢所附近海域登船。此外，復無任何積極證據
      證明被告九人另有積極逃避或拒絕漁港安檢單位進行檢查之行為。基此，被告
      九人係未主動向潭子灣安檢站申報被告癸○○於潭子灣安檢所港外之某處搭載
      被告戊○○等八人，惟尚無積極之逃避或拒絕安檢單位檢查之行為，應堪認定
      。
（四）是以，公訴人認被告九人約定在潭子灣港港口海域附近登船出海，故意以迂迴
      取巧方式，逃避檢查云云，恐嫌率斷。
五、次按被告之行為不罰者，應諭知無罪之判決，刑事訴訟法第第三百零一條第一項
    定有明文。審諸警察或海岸巡防機關於必要時，對左列人員、物品及運輸工具，
    得依其職權實施檢查：一、入出境之旅客及其所攜帶之物件。二、入出境之船舶
    、航空器或其他運輸工具。三、航行境內之船筏、航空器及其客貨。四、前二款
    運輸工具之船員、機員、漁民或其他從業人員及其所攜帶之物件，國家安全法第
    四條定有明文。而進出漁港及海岸之漁船、舢舨、膠筏、竹筏及其他經主管機關
    核准之水上運輸工具，得查驗有關證件，並檢查船體及其運輸物件；前項之水上
    運輸工具，應在設籍港或核定處所進出、核受檢查，但因不可抗力或緊急情事，
    得在設籍港或核定處所以外之地區進出、核受檢查，該法施行細則第二十三條亦
    有明文。水上運輸工具固應接受檢查，惟由上開規定觀之，僅謂主管機關得實施
    檢查，而受檢者應接受檢查，但仍尚乏受檢者應主動申請報關檢查之義務依據。
    復參諸漁船安檢主管機關海巡署於八十九八月三十日公布之海岸巡防機關執行臺
    灣地區漁港安全檢查作業規定，亦未規定航行國境內之船舶在進出港口，應主動
    請求警察或海岸巡防機關檢查船隻及客貨，故即未能謂受檢者有主動申請報關之
    義務。基此，國安法第六條規定之意旨，應係指警察或巡防機關對於第四條所賦
    予安檢之檢查事項，必須在「已有發動實施檢查權能之際，航行境內之運輸工具
    、人員、物品方有接受檢查之義務」，此外尚需被檢查之對象有「無正當理由拒
    絕或逃避」之行為為要件，故不得以消極未向安檢單位報關而逕行出海，遽認該
    當上開罪責。綜上所述，國家安全法第六條第二項、第四條第一項第三款之無正
    當理由拒絕或逃避警察或海岸巡防機關對航行境內船舶實施檢查罪名，應係指對
    已實施之具體檢查行為以積極之拒絕或逃避行為，使檢查人員無從對之加以檢查
    者而言，若僅係未「主動」申報請求檢查，即難認為成立上開罪名。準此，公訴
    人認被告九人有主動申請檢查之義務，尚屬誤會。
六、從而，本件被告九人雖未就被告癸○○於潭子灣安檢所港外某處搭載被告戊○○
    等八人一事，主動申報請求潭子灣安檢站為安全檢查，惟其並無主動申請檢查之
    義務，且尚查無足認其等有積極之逃避或拒絕檢查之行為，自未能認其等有公訴
    人所指之犯行，依法即應為無罪之諭知。
據上論斷，應依刑事訴訟法第三百零一條第一項，判決如主文。
本案經檢察官蔡雯娟到庭執行職務。
中      華      民      國     九十二     年      三      月     六     日
                                  臺灣臺南地方法院刑事第三庭
                                          法  官  洪乙心
右正本證明與原本無異。
如不服本判決應於收受本判決送達後十日內向本院提出上訴書狀，其未敘述上訴理由
者，並得於提起上訴後十日內向本院補提理由書狀（均須按他造當事人之人數附繕本
 ）「切勿逕送上級法院」
                                          書記官   曾文玲
中      華      民      國      九十二      年    三    月          六  日


司法院資訊處製作；財團法人民間司法改革基金會備份。
